【裁判字號】    98,消債更,1004
【裁判日期】    980814
【裁判案由】    聲請更生程序
【裁判全文】
臺灣高雄地方法院民事裁定          98年度消債更字第1004號
聲  請  人  甲○○
上列當事人聲請消費者債務清理事件，本院裁定如下：
    主  文
聲請人甲○○自民國九十八年八月十四日下午五時起開始更生程
序。
命司法事務官進行本件更生程序。
    理  由
一、聲請意旨略以：聲請人前積欠附表一所示銀行消費借貸、信
    用卡、現金卡契約無擔保債務，因無法清償債務，於民國95
    年間依金融主管機關協調成立之中華民國銀行公會會員辦理
    消費金融案件無擔保債務協商機制，與其等達成分期還款之
    協議，約定以每月償還新台幣（下同）24,500元之方式，償
    還前開債務。但因協商當時附表二所示之土地銀行房屋扺押
    貸款部分未參與協商，而聲請人積欠附表一及附表二所示債
    權人之總債務高達4,80 3,642元，而聲請人現每月之薪資所
    得收入約只有3,0000元，於負擔自己之生活費及扶養母親之
    費用後，已無餘款可償還協商費用，而已陷於不能清償之情
    形。又聲請人已依消費者債務清理條例之規定，向最大債權
    金融機構土地銀行申請協商，惟皆未獲得回應，爰依消費者
    債務清理條例之規定聲請更生等語。
二、按債務人不能清償債務或有不能清償之虞者，得依本條例所
    定更生程序，清理其債務；債務人無擔保或無優先權之債務
    總額未逾1,200 萬元者，於法院裁定開始清算程序或宣告破
    產前，得向法院聲請更生；債務人對於金融機構因消費借貸
    、自用住宅借款、信用卡或現金卡契約而負債務，在聲請更
    生或清算前，應提出債權人清冊，以書面向最大債權金融機
    構請求協商債務清償方案，並表明共同協商之意旨；債務人
    與金融機構協商成立者，不得聲請更生或清算。但因不可歸
    責於己之事由，致履行顯有重大困難者，不在此限；本條例
    施行前，債務人依金融主管機關協調成立之中華民國銀行公
    會會員，辦理消費金融案件無擔保債務協商機制與金融機構
    成立之協商，準用前項之規定；法院開始更生程序之裁定，
    應載明其年、月、日、時，並即時發生效力；法院裁定開始
    更生或清算程序後，得命司法事務官進行更生或清算程序，
    必要時得選任律師、會計師或其他適當之自然人或法人一人
    為監督人或管理人，消費者債務清理條例第3 條、第42條第
    1 項、第151 條第1 項、第5 項、第6 項、第45條第1 項、
    第16條第1 項分別定有明文。
三、聲請人主張其積欠如附表一、二所示債權人上開債務；雖曾
    與附表一所示銀行，依中華民國銀行公會會員辦理消費金融
    案件無擔保債務協商機制達成分期還款之協議，但土地銀行
    之房屋貸款部分未參與當時之協商；且經聲請人已依消費者
    債務清理條例之規定，向最大債權金融機構土地銀行申請協
    商，惟皆未獲得回應等事實，業據聲請人提出財團法人金融
    聯合徵信中心當事人查詢個人資料（信用報告）回覆書、協
    議書、無擔保還款計畫書、個別協商一致性方案申請書、土
    地銀行收件回執聯等影本為證（卷第14-24 、178-181 、14
    8 -149、218 以下、228 頁），足認屬實。經本院職權向土
    地銀行查詢協商結果，土地銀行表示曾參與協商成立者，不
    得再申請前置協商，僅能申請個別一致性協商，有本院公務
    電話查詢記錄在卷可稽（卷第198 頁）。土地銀行既拒絕聲
    請人提出前置協商之聲請，可視為拒絕協商，聲請人得逕行
    聲請更生。故本件所應審酌者為聲請人是否有不能清償債務
    或不能清償之虞之情形。
四、經查：
（一）聲請人修任職於華泰電子股份有限公司，其95、96年度總
      收入分別為453,767 元、407,943 元，依此計算，其95年
      度每月平均收入為37,814元、96年度每月平均收入為33,9
      95元，有聲請人之95、96年度綜合所得稅各類所得資料清
      單在案可稽（卷第28-29 頁）。參酌上開所得情形，聲請
      人主張其98年後之每月收入降為約只有30,000元，業據其
      提出收入證明切結書為證（卷第63頁），堪信屬實。
（二）就聲請人本人之必要生活支出部份，聲請人並未提出全部
      憑證以資證明，無從審酌是否均屬必要之費用，此部份因
      消費者債務清理條例之立法目的，係為使不幸陷入經濟困
      境之人得以清理債務、重建生活，並在清理過程中能保有
      符合人性尊嚴之最低基本生活，而非維持債務人過去慣常
      之寬逸生活，是於評估債務人是否有不能清償或履行原協
      商方案是否顯有重大困難時，並非由聲請人任意主張其基
      本生活費用之數額，否則將造成揮霍無度以致清償能力降
      低，反而易使更生程序無從進行，因此本院認應以內政部
      所公告之98年度高雄市低收入戶最低生活費用每人每月為
      11,309元計算，始為合理。聲請人主張其每月之必要生活
      費為10,231元（計算式＝4,500+600+123+1,000+1,600+60
      0+1,000+394+414） ，仍在上開範圍內，應予准許。
（三）聲請人主張支出其母梁王來有扶養費部分，業經聲請人提
      出戶籍謄本為證（卷第10頁），經查聲請人之母名下並無
      財產，96、97年度亦無所得，有梁王來有之財產歸屬資料
      清單、綜合所得稅各類所得資料清單在卷可憑（卷第65-6
      8 頁）。依上開說明，其母之每月扶養費用亦應以11,309
      元計算，始屬合理。故聲請人主張支出其母每月扶養費共
      8,159 元（計算式＝4,500+2,000+1,000+65 9），亦在上
      開範圍內，尚屬合理，亦應可採。
（四）又聲請人名下雖有土地及房屋一筆，有聲請人之財產歸屬
      資料清單在卷可稽（卷第51頁），惟此房地係其本人賴以
      居住之自用住宅，如出售清償，勢必需要另外租屋居住，
      將增加租金支出而減少其清償債務之能力，且上開財產歸
      屬資料清單（卷第30頁）所載，上開房地之現值為796,51
      5 元，變賣後亦不足清償其總債務4,803,642 元。則以聲
      請人每月之平均所得約30,000元，扣除每月之必要生活支
      出10,231元及扶養費8,159 元後，僅餘約11,610元，與聲
      請人之債務總額4,803,642 元相較，堪認其確有已陷於不
      能清償之情形。
五、綜上所述，聲請人有不能清償債務之情事，其無法清償如附
    表所示之無擔保債務未逾1,200 萬元，且無消費者債務清理
    條例第46條各款所定應駁回更生聲請之事由存在，故聲請人
    聲請本件更生，即無不合，應予准許，並依上開規定命司法
    事務官進行本件更生程序，爰裁定如主文所示。
六、依消費者債務清理條例第11條第1 項、第45條第1 項、第16
    條第1 項，裁定如主文。
中    華    民    國    98    年    8     月    14    日
                  民事第四庭  法      官  郭文通
上為正本係照原本作成。
本件不得抗告。
本裁定已於民國98年8月14日下午5時公告。
中    華    民    國    98    年    8     月    14    日
                              書  記  官  卓榮杰
附表一：無擔保債權人清冊
┌──┬────────────┬────────┐
│編號│債權人                  │金額（新臺幣）  │
├──┼────────────┼────────┤
│一  │台北富邦商業銀行        │347,000元       │
├──┼────────────┼────────┤
│二  │荷蘭銀行                │439,000元       │
├──┼────────────┼────────┤
│三  │遠東銀行                │488,000元       │
├──┼────────────┼────────┤
│四  │永豐銀行                │465,000元       │
├──┼────────────┼────────┤
│五  │日盛銀行                │310,000元       │
├──┼────────────┼────────┤
│六  │國泰世華銀行            │249,672元       │
├──┼────────────┼────────┤
│七  │渣打國際商業銀行        │178,128元       │
├──┼────────────┼────────┤
│八  │聯邦銀行                │217,928元       │
├──┼────────────┼────────┤
│九  │大眾銀行                │79,923 元       │
├──┼────────────┼────────┤
│十  │中國信託銀行            │230,991元       │
├──┴────────────┼────────┤
│合               計           │3,005,642元     │
└───────────────┴────────┘
附表二：
┌──┬────────────┬────────┬────────────┐
│編號│債權人                  │金額（新臺幣）  │  種        類          │
├──┼────────────┼────────┼────────────┤
│一  │臺灣土地銀行            │1,798,000元     │有抵押權擔保債務        │
├──┴────────────┼────────┼────────────┤
│合               計           │1,798,000元     │                        │
└───────────────┴────────┴────────────┘


司法院資訊處製作；財團法人民間司法改革基金會備份。
